最高法院民事判決　　　　　　　　　　　　　　　八十六年度台上字第二五二五號
　　上　訴　人　乙 ○ ○
　　訴訟代理人　高銘陞律師
　　被 上訴 人　甲○○○
右當事人間請求所有權移轉登記事件，上訴人對於中華民國八十五年十二月十九日台
灣高等法院花蓮分院第二審更審判決（八十五年度上更(一)字第三號），提起上訴，本
院判決如左：
    主  文
原判決廢棄，發回台灣高等法院花蓮分院。
    理  由
本件上訴人主張：被上訴人於民國七十九年五月十二日，將其所有坐落花蓮縣玉里鎮
○○段一七一○號土地（以下稱系爭土地）及同段一七一○－二號土地售予訴外人陳
森源，約定每坪價格以新台幣（下同）一千四百五十元計算，陳森源已給付價金二百
六十萬元，餘款俟被上訴人將前開土地移轉登記予陳森源時給付。嗣陳森源將其依約
對被上訴人之權利讓與伊，伊已將債權讓與之情形通知被上訴人，詎被上訴人未經買
方同意，擅將其中一七一○－二號土地轉賣予他人，並辦畢所有權移轉登記，為防被
上訴人將系爭土地再轉售他人，爰依買賣及債權讓與之法律關係請求被上訴人履行買
賣契約等情，求為命被上訴人將系爭土地所有權移轉登記與伊之判決。
被上訴人則以：陳森源係將本件買賣契約之權利義務概括讓與上訴人，非單純為債權
讓與，此屬契約承擔，伊不予承認，對伊不生效力。且伊與陳森源訂立買賣契約後，
雙方另約定陳森源應再給付伊一百九十萬元，陳森源乃於七十九年七月二十六日將訴
外人忠和工程有限公司簽發七十九年八月二十日期面額一百九十萬元支票一紙交付伊
，惟經提示不獲兌現，伊即以存證信函催告陳森源於一星期內清償，逾期即解除契約
，陳森源於收受該存證信函後，置之不理，買賣契約已經解除。況系爭土地為耕地，
上訴人不具自耕能力，系爭土地之買賣無效等語，資為抗辯。
原審維持第一審所為上訴人敗訴之判決，駁回其上訴，無非以：上訴人主張陳森源與
被上訴人訂立系爭土地買賣契約，總價五百六十五萬元，陳森源已依約給付價金二百
六十萬元之事實，有不動產買賣契約書影本可稽，且為被上訴人所不爭執，固堪信為
真實。惟被上訴人抗辯陳森源依約應另支付一百九十萬元，所交付之系爭支票退票，
經催告後，陳森源置之不理，買賣契約已經解除等語。查本件買賣契約書空白處記載
：「茲收到新台幣壹佰玖拾萬元正（一銀南京ＦＡ0000000號支票，七九、八
、二○壹張），甲○○○」，其右側另有甲○○○收受二百十萬元之記載及簽名，綜
觀其前後記載方式與內容，二者完全相同，核與一般土地交易當事人於契約書填寫收
受買賣價款之習慣相吻合，故被上訴人主張該支票係買賣價金之一部，堪信為真實。
況證人陳森源坦承兩造分別持有之買賣契約書均有相同之記載，被上訴人當庭提出之
買賣契約書影本為真正。又買賣契約書第三條記載付款方式為定金五十萬元，七十九
年六月三日陳森源應交付一百五十萬元，餘款俟陳森源自耕能力證明書領到之日交付
。惟買賣契約書上關於收受價金之記載，陳森源並未如期給付一百五十萬元，而係於
七十九年六月十七日給付被上訴人二百十萬元之支票乙紙，連同定金五十萬元，共已
支付二百六十萬元，足見付款方式已有更改。因之上訴人以買賣契約書上無第二期款
一百九十萬元之記載，付款方式迄未更改為由，主張該一百九十萬元支票與本件買賣
無關云云，與實情不符。被上訴人所辯該票款為本件買賣價金之一部，至為可信。按
買賣契約書第四條約定：本件買賣若甲方（陳森源）以支票方式付款者，以兌現為準
，倘遭退票，則以違約論。而系爭支票退票後，被上訴人曾於八十年一月間以桃園郵
局存證信函第十號通知陳森源，載明「請於接到信函後壹星期內，前來敝處解決，若
再延誤，視為貴兄無能給付該筆土地價款而廢約」，此雖無解除契約字眼，惟探其真
意，當係請求陳森源至其處所解決土地買賣價款問題，即支付一百九十萬元，如再延
誤，即予廢約即解除契約之意，此為附條件解除契約之催告。陳森源已收到存證信函
，為其所承認，且有存證信函回執可憑，其未於催告期限內付款，則本件買賣契約業
經解除，陳森源已喪失契約上之權利，從而上訴人主張其受讓陳森源之權利，請求被
上訴人將系爭土地所有權移轉登記予伊，顯屬無據，不能准許等詞，為其判斷之基礎
。
惟按解釋契約，固探求當事人立約時之真意，不能拘泥於契約之文字，但契約文字
業已表示當事人真意，無別事探求者，即不得反捨契約文字而更為曲解，本院著有
判例（見本院十七年上字第一一一八號判例）；又契約當事人之一方遲延給付者，他
方當事人得定相當期限，催告其履行，如於期限內不履行時，始得解除其契約，為民
法第二百五十四條所明定。查被上訴人於八十年一月間致陳森源之桃園郵局第十號存
證信函固記載：「請於接到信函後壹星期內前來敝處解決，若再延誤，視為貴兄（陳
森源）無能給付該筆土地買賣價款而廢約」（見一審卷一六頁），惟此之所謂「來敝
處解決」，依其文義，充其量僅可謂要求陳森源至被上訴人處洽商解決系爭土地買責
糾紛及上開一百九十萬元支票未獲兌現事誼，並非明示催告陳森源給付遲延之土地價
款，通觀此存證信函之其他記載，亦無催告陳森源給付遲延之土地價款，故此存證信
函似非催告系爭土地買受人陳森源履行遲延之給付，揆諸首揭說明，此存證信函雖記
載「廢約」字眼，亦難謂係附條件解除契約之催告，本院前次發回意旨已予指明。乃
原審猶執己見，而為相異之認定，據為被上訴人勝訴之判決，自欠允洽。且原審既認
本件買賣其付款方式已有更改，則更改後之內容如何﹖究係定有期限之債務抑為未定
期限之債務﹖如屬前者，其期限何時屆滿﹖如屬後者，被上訴人有無催告陳森源給付
﹖陳森源就價金之給付，是否已屬於給付遲延﹖原審悉未調查審認明晰，徒憑前揭情
詞，即為不利於上訴人之判決，亦有未合。上訴論旨指摘原判決不當，聲明廢棄，非
無理由。
據上論結，本件上訴為有理由，依民事訴訟法第四百七十七條第一項、第四百七十八
條第一項，判決如主文。
中      華      民      國    八十六    年     八       月      十四    日
                              最高法院民事第七庭
                                  審判長法官  蕭  亨  國
                                        法官  吳  正  一
                                        法官  鄭  三  源
                                        法官  楊  隆  順
                                        法官  陳  淑  敏
      右正本證明與原本無異
                                              書  記  官
中      華      民      國    八十六    年     八       月      三十    日
